臺灣彰化地方法院民事判決
109年度簡上字第76號
上  訴  人  黃清漢  
視同上訴人  黃清波  
            黃友俊  

            黃淨柔  
            黃盆    
            黃麗雲  
            黃麗卿  

            黃素惠  
            黃沛琪  
            黃淑眞  
            黃淑珍  
兼上列10人之共同
訴訟代理人  黃清漢  
視同上訴人  黃如成  
            黃厚森  


            黃足素（住國外，但處所不明以國外公示送達通  
                    知）
                      國內原住址：新北市○○區○○路0巷            00弄0號2樓
            陳伯侯  
            陳芊惠  
            陳立庭  
被上訴人    白秀蘭  
            林秀霞  
上列二人之共同
訴訟代理人  王庭鴻律師
上列當事人間請求拆屋還地事件，上訴人對於中華民國109年3月
31日本院員林簡易庭第一審判決（108年度員簡字第158號）提起
上訴，本院於民國110年4月12日言詞辯論終結，判決如下：
    主  文
原判決廢棄。
被上訴人第一審之訴駁回。
第一、二審訴訟費用由被上訴人負擔。
事  實  及  理  由
壹、視同上訴人黃如成、黃厚森、黃足素、陳伯侯、陳芊惠、陳
    立庭經合法通知，無正當理由未於言詞辯論期日到場，核無
    民事訴訟法第386條所列各款情形，爰依被上訴人之聲請，
    由其一造辯論而為判決。
貳、被上訴人主張：上訴人及視同上訴人等所共有之如附圖(即
    彰化縣溪湖地政事務所108年1月30日收件，溪測土字第183
    號土地複丈成果圖，見本院108年度員簡字第158號卷第55頁
    ，下稱員簡卷)所示編號A、B建物(下稱系爭建物)係坐落於
    被上訴人所有之彰化縣○○鄉○○○段000地號土地(下稱系爭土
    地)上，系爭建物為訴外人黃添進(即上訴人等之被繼承人)
    所興建，惟未經被上訴人二人同意且無坐落系爭土地之合法
    權源，無權占用被上訴人所有之系爭土地，被上訴人爰依民
    法第767條第1項前段、中段規定，訴請上訴人及視同上訴人
    等除去系爭建物，並將系爭土地返還被上訴人二人。至上訴
    人黃清漢以其與被上訴人二人間之借款經過及系爭土地之拍
    賣過程為上訴理由，顯與本件訴訟無涉。又上訴人黃清漢及
    視同上訴人既經本院合法通知，自得於開庭前聲請閱卷以明
    瞭訴訟資料及訴訟進度，並做辯論之準備，並經本院於言詞
    辯論期日依法提示相關資料後為判決，是原審並無違誤，故
    上訴人所辯均屬無據等語。
參、上訴人黃清漢及視同上訴人黃清波、黃淨柔、黃盆、黃麗雲
    、黃麗卿、黃素惠、黃沛琪、黃淑眞、黃淑珍等人則以：
　上訴人黃清漢於民國(下同)101年向被上訴人借款新台幣(下
    同)55萬元，上訴人因遲誤8月未付利息予被上訴人後，經被
    上訴人表示上訴人須給付74萬元而拒絕接受上訴人黃清漢以
    60萬元清償之，被上訴人遂聲請本院拍賣系爭土地，該次拍
    賣因流標而終結。後於103年間被上訴人表示上訴人黃清漢
    須給付100萬元並進而拒絕黃清漢清償80萬元，因而再向本
    院提出法拍聲請，終以200萬元由被上訴人得標取得系爭土
    地。109年間上訴人未收受法院開庭通知直至109年3月24日
    方知悉被上訴人對其提出訴訟，然本院於109年3月31日判決
    ，未能保障上訴人之訴訟參與權。既被上訴人二人刁難上訴
    人清償借款，目的在取上訴人土地，被上訴人於催討欠款過
    程及執行拍賣過程作為不尋常亦不合常理。
　系爭土地於重測前係編為彰化縣○○鄉○○段0000地號土地，原
    登記所有人係訴外人黃賴李，後出賣應有部分給訴外人黃明
    儀、黃素惠各三分之一，又於97年6月24日黃賴李去世，由
    上訴人黃清漢繼承，其後上訴人黃清漢於99年2月4日分別向
    黃明儀及黃素惠買回該所有系爭土地之應有部分三分之一。
    而系爭土地上之系爭建物是因為繼承關係，方由上訴人及視
    同上訴人公同共有之。換言之，於被上訴人因拍賣 取得系
    爭土地時即104年1月15日前，系爭土地係上訴人單獨所有，
    其上之系爭建物則由上訴人及視同上訴人所公同共有，故系
    爭土地雖由之被上訴人拍賣取得，惟系爭建物則有民法法定
    租賃權之適用。因此，上訴人及視同上訴人即屬有權占用系
    爭建物所坐落之基地，所以被上訴人訴請拆屋還地，即於法
    未合，並無理由，自應駁回其訴等語。        
肆、上訴人黃友俊除委由上訴人黃清漢上開抗辯，另並陳述：
　　系爭建物係由訴外人黃添進所興建，後由上訴人黃清漢繼承
    登記取得所有權，於上訴人黃清漢與被上訴人間產生金錢糾
    紛時，系爭建物早已坐落於系爭土地上，況前開債務借款人
    為上訴人黃清漢非黃添進，是上訴人及視同上訴人等除上訴
    人黃清漢外之其餘視同上訴人均非債務人。另系爭建物現為
    上訴人黃清波與其重殘之子退休居住之處，上訴人均不知系
    爭土地經法院拍賣，是被上訴人主張自屬無據等語。
伍、上訴人黃如成、黃厚森、黃足素、陳伯侯、陳芊惠、陳立庭
    經合法通知，未於最後言詞辯論期日到場，亦未提出書狀作
    何聲明或陳述。
陸、原審斟酌兩造辯論意旨暨調查證據之結果，為上訴人等敗訴
    之判決，上訴人不服提起上訴，並為上訴聲明：㈠原判決廢
    棄 。㈡被上訴人於第一審之訴駁回。㈢第一、二審訴訟費均
    由被上訴人負擔。被上訴人則答辯聲明：㈠請求駁回上訴人
    之上訴。㈡第二審訴訟費用由上訴人負擔。
柒、不爭執事項：
　系爭土地於重測前係東榮段1705地號，原登記所有人係黃賴
    李，後賣給黃明儀、黃素惠各三分之一，又於97年6月24日
    黃賴李去世，由黃清漢繼承，其後於99年2月4日黃明儀及黃
    素惠各將其所有應有部分三分之一各賣給黃清漢。
　系爭土地上系爭建物是因為繼承關係，方由上訴人及視同上
    訴人公同共有之。
　系爭建物上訴人及視同上訴人對之有處分權。
捌、爭執事項：
　　被上訴人訴請拆屋還地，上訴人抗辯該項請求，是否有理由
    ？　
玖、得心證之理由：
  被上訴人主張其二人為系爭土地之所有權人，其上有由黃添
    進所興建且無合法權源之如附圖所示編號A、B建物(即系爭
    建物)， 黃添進過世後系爭建物現為上訴人及視同上訴人因
    繼承關係而公同共有之，其等人現無權占用系爭土地，被上
    訴人爰依民法第767條第1項前段、中段規定，訴請上訴人及
    視同上訴人等除去系爭建物，並將系爭土地返還被上訴人二
    人等語。被上訴人黃清漢及視同上訴人黃清波、黃淨柔、黃
    盆、黃麗雲、黃麗卿、黃素惠、黃沛琪、黃淑眞、黃淑珍則
    以系爭土地於重測前係編為彰化縣○○鄉○○段0000地號土地，
    原登記所有人係黃賴李，後出賣應有部分給黃明儀、黃素惠
    各三分之一，又於97年6月24日黃賴李去世，由上訴人黃清
    漢繼承，其後上訴人黃清漢於99年2月4日分別向黃明儀及黃
    素惠買回該所有系爭土地之應有部分三分之一。其等之先人
    黃添進於系爭土地上之系爭建物是因繼承關係，再由上訴人
    及視同上訴人公同共有之。換言之，於被上訴人因拍賣 取
    得系爭土地時即104年1月15日前，系爭土地係上訴人單獨所
    有，其上之系爭建物則由上訴人及視同上訴人所公同共有，
    故系爭土地雖由被上訴人拍賣取得，惟其等就系爭建物對系
    爭土地則有民法法定租賃權之適用。是上訴人及視同上訴人
    使用系爭建物於系爭土地之基地即屬有權占用，故被上訴人
    訴請拆屋還地，即於法未合，並無理由等語，資以抗辯。另
    其餘視同上訴人黃如成、黃厚森、黃足素、陳伯侯、陳芊惠
    、陳立庭等人於本院審理中未曾到場，亦未於最後言詞辯論
    期日到場， 或未提出任何書狀，作何有利於自己之聲明或
    陳述，以供本參酌。（惟基固有必要共同訴訟之效力 ，上
    訴人黃清漢所辯，自屬有利渠之事項，故亦為效力所及）。
  經查：　
  ㈠系爭建物為訴外人黃添進所興建，被繼承人黃添進已於63年7
    月27日死亡，未辦理拋棄繼承，故其繼承人為上訴人等，此
    有被上訴人所提出之繼承系統表及戶籍謄本在卷可稽(見本
    院108年度員簡字第158號卷第201頁至第258頁、第297頁至
    第313頁，下稱原審卷)，且為上訴人黃清漢及視同上訴人黃
    清波、黃淨柔、黃盆、黃麗雲、黃麗卿、黃素惠、黃沛琪、
    黃淑眞、黃淑珍、黃友俊等所不爭執，業如前述。系爭土地
    於62年間由黃賴李取得所有權後，於81年間以買賣為原因移
    轉登記應有部分各三分之一予黃素惠及黃明儀，再於97年6
    月24日以分割繼承為原因將系爭土地應有部分三分之一移轉
    登記予上訴人黃清漢，上訴人黃清漢則於99年2月4日以買賣
    為原因向黃素惠及黃明儀買回該系爭土地應有部分，被上訴
    人二人則於104年1月14日經法院拍賣取得系爭土地應有部分
    各二分之一。此有本院依職權向彰化縣溪湖地政事務所調取
    之異動資料在卷可稽(見本院卷第259頁至279頁)，是此部分
    事實，堪信為真實。
  ㈡按土地與房屋為各別之不動產，各得單獨為交易之標的，房
    屋在性質上不能與土地使用權分離而存在，亦即使用房屋必
    須使用該房屋之地基，基於房屋使用權保護原則之考量，使
    房屋所有權與土地利用權一體化，促進房屋所有權之安定性
    ，使基地使用權不因基地物權之嗣後變動而受影響，藉以調
    和土地與房屋之利用關係，以免維害社會經濟，並維公平。
    故於土地及房屋同屬一人，而將土地及房屋同時或先後分別
    出賣之情形，其間雖無地上權之設定，除有特別情事，可解
    釋為當事人之真意，限於賣屋而無基地之使用外，均應推斷
    土地承買人默許房屋承買人繼續使用土地，此種房屋所有人
    與土地所有人間之使用土地法律關係之性質，當屬租賃。為
    杜爭議並期明確，89年5月5日施行之民法第425條之1乃參照
    上開法理，將其明文規定為：「土地及其土地上之房屋同屬
    一人所有，而僅將土地或僅將房屋所有權讓與他人，或將土
    地及房屋同時或先後讓與相異之人時，土地受讓人或房屋受
    讓人與讓與人間或房屋受讓人與土地受讓人間，推定在房屋
    得使用期限內，有租賃關係。其期限不受第449條第1項規定
    之限制」，又所謂「土地及房屋同屬一人」可包括「土地及
    房屋同屬相同之共有人」及「土地共有人數除與房屋相同之
    共有人外，尚有其他共有人」之情形在內（最高法院89年台
    上字第284號判決參照），而為貫徹89年5月5日施行之民法
    第425條之1之之法意旨，當認房屋共有人數除與土地相同共
    有人外，尚有其他共有人之情形亦包含在內。
  ㈢再按民法第425條之1規定「土地及其土地上之房屋同屬一人
    所有，而僅將土地或僅將房屋所有權讓與他人，或將土地及
    房屋同時或先後讓與相異之人時，土地受讓人或房屋受讓人
    與讓與人間或房屋受讓人與土地受讓人間，推定在房屋得使
    用期限內，有租賃關係。其期限不受第四百四十九條第一項
    規定之限制」，雖以「所有權讓與」為明文，然未辦登記建
    物因無法辦理所有權移轉登記，而僅得以事實上處分權讓與
    ，受讓人所取得之事實上處分權，較之所有權人之權能，實
    屬無異，依上開法條立法意旨，所謂「所有權讓與」，解釋
    上應包括就無法辦理所有權登記之土地或建物受讓事實上處
    分權之情形，始符法意（最高法院99年度台上字第1723號民
    事判決要旨參照），由此，為貫徹該房屋使用權保護原則之
    考量，使基地使用權不因基地物權之嗣後變動而受影響，藉
    以調和土地與房屋之利用關係，以免維害社會經濟，並維公
    平之之法意旨，當認於土地上興建未保存證記即未辦理所有
    權登記之建物，而僅將土地所有權讓與他人時，該未保存登
    記建物之所有人就土地之利用，與土地所有權受讓人間，亦
    有民法第425條之1規定之適用自明。
  ㈣又按執行法院之拍賣，其性質屬於買賣之一種，依強制執行
    拍賣取得之土地，應與一般受讓人無異（見臺灣高等法院臺
    南分院91年度上易字第208號民事裁判要旨），是本件被上
    訴人依本院執行處院拍賣而取得之系爭土地，則其與上訴人
    等人間，關於系爭建物是否以得使用系爭土地，當亦有民法
    425條之1條規定之餘地。
  ㈤查：①黃添進為黃賴李配偶黃萬益之父，系爭土地於62年間為
    黃賴李單獨所有，於81年間為黃賴李、黃素惠及黃明儀共同
    所有，系爭建物興建時間經上訴人黃清漢到庭表示係於其繼
    承取得系爭土地之前，此與原審履勘之現場照片（即系爭建
    係呈老舊狀）相符，系爭建物顯非被上訴人二人於104年間
    取得系爭土地所有權後興建。②又系爭土地於被上訴人取得
    前為黃添進子孫所有，黃添進興建系爭建物又係為供作祖厝
    使用，當已取得土地所有權人即黃賴李之明示或默示同意，
    且系爭建物現由黃賴李之子視同上訴人黃清波及上訴人黃清
    漢居住使用，是於上訴人黃清漢取得系爭土地時，系爭建物
    業已取得合法坐落權利，即堪認定。③黃添進既已於63年7月
    27日死亡，上訴人及視同上訴人等即因此取得系爭建物公同
    共有權利，系爭土地雖於104年1月15日經本院強制執行，經
    被上訴人拍定取得所有權，然彼時系爭土地上已有系爭建物
    存在而有公示外觀，被上訴人經審慎評估後取得系爭土地，
    就系爭建物上存有法定租賃權或法定地上權一事，已有預見
    可能，並願拍定取得系爭土地。④承上，揆諸前開見解，自
    不能因此侵害上訴人及視同上訴人等之法定租賃權，黃添進
    之繼承人即本件上訴人及視同上訴人就系爭建物利用系爭土
    地為基地，對系爭土地之所有權人即被上訴人主張，有民法
    425條之1之適用，亦即應推定在系爭建物得使用期限內有租
    賃關係存在，而非無任何使用之權源。⑤據此被上訴人依物
    上請求權請求上訴人等拆屋還地即屬無據，應予駁回。
  綜上所述，本件被上訴人主張依民法第767條第1項前段、中
    段規定，本於無權占有法律關係，請求上訴人等請求拆屋還
    地，為無理由，應予駁回。原審為上訴人敗訴之判決，自有
    未洽。上訴意旨指摘原判決不當，求予廢棄改判，為有理由
    ，爰由本院廢棄改判如主文第2項所示。
　末按，上訴人黃清漢雖於本院審理中辯稱其於原審審理中僅
    接獲109年3月24日之開庭通知，無法適當維護自己權利云云
    。經本院調取原審卷，該日之開庭通知書於109年3月2日已
    送達上訴人黃清漢之戶籍地址並由同居之哥哥黃清波代為收
    受，依民事訴訟法第137條已合法送達，況自開庭通知書收
    受日起至言詞辯論期日即109年3月24日期間共22日，上訴人
    均可向本院聲請閱卷以明瞭本件訴訟資料及審理過程，對上
    訴人訴訟權保障並無不周，上訴人所稱尚屬無據；另上訴人
    黃清漢及黃友俊上訴理由所指摘黃清漢與被上訴人間之債權
    債務關係，與本件拆屋還地事件無涉，如上訴人認系爭債權
    認定或法院拍賣執行程序有違誤，應另循途徑救濟，尚非本
    院審理範圍，附此說明。
拾、本件事證已臻明確，兩造其餘攻擊防禦方法，經審酌結果，
    與本件判決結論均無影響，爰不逐一論述，附此敘明。
拾壹、據上論結，本件上訴為有理由，依民事訴訟法第385條、
      第436條之1第3項、第450條、第463條、第78條、第85條
      第1項前段，判決如主文。
中　　華　　民　　國　　110 　年　　4 　　月　　26　　日
                  民事第四庭    審判長法官  陳瑞水
                                      法官  歐家佑
                                      法官  洪志賢 
以上正本係照原本作成。
本判決不得上訴。
中　　華　　民　　國　　110 　年　　4 　　月　　26　　日
                                    書記官  林嘉賢